臺灣新竹地方法院民事裁定
111年度消債更字第2號
聲  請  人  
即債務人    郭淑燕  

代  理  人  陳俊成律師（法扶）
上列當事人聲請消費者債務清理事件，本院裁定如下：
    主  文
債務人郭淑燕自中華民國一百一十一年六月二十九日十七時起開
始更生程序。
命司法事務官進行本件更生程序。
    理  由
一、按協商或調解成立者，債務人不得聲請更生或清算。但因不
    可歸責於己之事由，致履行有困難者，不在此限；本條例施
    行前，債務人依金融主管機關協調成立之中華民國銀行公會
    會員，辦理消費金融案件無擔保債務協商機制與金融機構成
    立之協商，準用前2 項之規定；次按，債務人不能清償債務
    或有不能清償之虞者，得依本條例所定更生或清算程序，清
    理其債務，消費者債務清理條例（下稱：消債條例）第 151
    條第7 項、第9 項、第3 條分別定有明文。又前開法律規定
    之「但因不可歸責於己之事由，致履行有困難者，不在此限
    」，其立法意旨係基於債務清償方案成立後，應由債務人誠
    實遵守信用履行協商還款條件，惟於例外情形下發生情事變
    更，在清償期間收入或收益不如預期，致該方案履行困難甚
    或履行不能，因不可歸責於己之事由時，則仍能聲請更生或
    清算。且上開條文之「因不可歸責於己之事由，致履行顯有
    重大困難」，並未附加「不可預見」之要件，亦即該事由並
    不以債務人「不可預見」為必要。該項但書規定情形，僅須
    於法院就更生或清算之聲請為裁判時存在即可，不以協商成
    立後始發生者為限，並與債務人於協商時能否預見無關。債
    務人於協商時縱未詳加思考、正確判斷，或可預見將來履行
    可能有重大困難而仍冒然簽約成立協商，亦不能據此即認其
    履行顯有重大困難係可歸責於債務人（司法院98年第1期民
    事業務研究會第24號司法院民事廳消債條例法律問題研審小
    組意見參照）。
二、聲請意旨略以：聲請人前有不能清償債務之情事，積欠無優
    先權債務總額新臺幣（下同）6,489,996元（見本院卷第254
    -257頁），前曾參與銀行公會債務協商成立，雙方約定每月
    還款3萬餘元，惟聲請人當時每月工作收入僅2萬餘元，依約
    還款約兩期後即無力繳納，不得已而協商毀諾（見本院卷第
    63頁）。嗣聲請人於110年11月間於本院向最大債權銀行即
    國泰世華商業銀行股份有限公司聲請債務前置調解，惟最大
    債權銀行具狀表示：提供以債權本金加部份利息，分180期
    ，每月清償10,000元之還款條件，惟聲請人表示無能力負擔
    （見調解卷第128頁），以致前置調解不成立（本院110年度
    司消債調字第215號），聲請人並於110年12月21日具狀聲請
    更生。為此，爰依消債條例請求裁定准許更生等語。
三、經查：
㈠、聲請人主張積欠無優先權債務總額6,489,996元，且於提出本
    件更生之聲請前，曾依中華民國銀行公會會員辦理消費金融
    案件無擔保債務協商機制請求共同協商債務方案成立，此有
    財團法人金融聯合徵信中心當事人綜合信用報告在卷為證（
    見調解卷第29頁），聲請人雖稱協商還款金額3萬餘元，高
    於其當時每月收入2萬餘元，不得已而協商毀諾等語，惟聲
    請人先前是否因不可歸責於己之事由，致履行有困難，僅須
    於法院就更生或清算之聲請為裁判時存在，即與消債條例第
    151條第7項但書、第9項之規定相符，已如前述。另依債權
    人於本案查報債權數額之結果，聲請人目前積欠債務數額合
    計約4,210,858元，此有債權人提出之陳報狀附於本案卷內
    可參（見本院卷第141、153、155、161、173、181、183、1
    97、211頁），且上開積欠之債務數額，尚未計入未陳報債
    權額之臺灣土地銀行股份有限公司、滙誠第二資產管理股份
    有限公司、富邦資產管理股份有限公司、和潤企業股份有限
    公司、台灣大哥大股份有限公司及5位民間債權人。從而，
    聲請人曾與銀行債權人協商成立而毀諾，又已再依消債條例
    之規定聲請前置調解未能成立，其聲請本件更生程序，本院
    自應綜合聲請人目前全部收支及財產狀況，評估是否已不能
    維持符合人性尊嚴之最基本生活條件，而有「不可歸責於己
    事由致履行有困難」、「不能清償或不能清償之虞」等情。
㈡、聲請人陳報現任職於○○電子股份有限公司擔任品管技術人員
    ，每月平均收入約47,000元（含年終獎金、加班費等），並
    提出薪資明細表在卷為佐（見調解卷第43-47頁、本院卷第7
    7-81頁），是聲請人現每月收入，即暫以聲請人前開陳報47
    ,000元，作為計算債務人目前償債能力之依據。又聲請人主
    張其每月生活必要支出為：房租3,000元、水費600元、電費
    1,700元、瓦斯費900元、膳食費9,000元、手機電信費999元
    、交通費油資8,000元，總計：24,199元，並表示剔除公公
    扶養費等語，此有財產及收入狀況明書、本院訊問筆錄為憑
    （見調解卷第15-17頁、本院卷第249-250頁）。惟查：聲請
    人既欲以更生程序清理債務，當撙節開支、盡力清償，而非
    維持過去之慣常生活，就其主張之膳食費9,000元、手機電
    信費999元均顯屬過高，各應予以酌減為7,000元、500元；
    次就交通費8,000元之部分，聲請人固稱：伊住竹南到科學
    園區上班，所駕駛車子油錢每月8,000元，車子是小台MARCH
    ，只要夏天開冷氣就很耗油。因為伊先生有時候會幫女兒看
    店，所以伊與伊先生租在竹南，本來在竹東租房子住云云（
    見本院卷第249頁），衡酌聲請人工作地與居住地之距離並
    非遙遠，且其亦未釋明其每月加油次數及提出油資支出單據
    ，認其主張每月油資8,000元應屬過高，應予酌減為5,000元
    ，故本院認聲請人其每月必要生活支出，應以18,700元（計
    算式:房租3,000元＋水費600元＋電費1,700元＋瓦斯費900元＋
    膳食費7,000元＋手機電信費500元＋交通費油資5,000元＝18,7
    00元）為合理、適當。
㈢、從而，聲請人主張無法負擔債務等語，以聲請人每月收入47,
    000元，扣除每月必要生活支出18,700元觀之，賸餘約28,30
    0元可供支配，已不足負擔上開協商成立，每月清償30,000
    餘元之還款條件，堪認聲請人履行有困難，其毀諾實有不可
    歸責之事由。衡以聲請人目前積欠之債務數額，其中屬債權
    人有具狀陳報到院者，約為4,210,858元，已如前述，以其
    目前每月所得餘額28,300元計算，此部分之債務須逾12年始
    得清償完債務（計算式：4,210,858元÷28,300元÷12個月＝12
    .4年），已逾消債條例第53條第2項第3款所定6至8年清償期
    限，遑論其目前積欠之債務，其利息及違約金部分等仍持續
    增加中，待清償之債務總額應屬更高。本院審酌聲請人名下
    有7筆個人有效保單（國泰人壽、富邦人壽）、8筆團體保險
    ，此有聲請人提出全國財產稅總歸戶財產查詢清單、保單相
    關資料、本院依職權調查聲請人稅務電子閘門財產所得調件
    明細表、法務部高額壽險資訊連結作業等件在卷為證（見調
    解卷第37頁、本院卷第13-16、19-24頁），堪認聲請人客觀
    上經濟狀況已有不能清償債務之情形，而有藉助更生制度調
    整其與債權人間之權利義務關係而重建其經濟生活之必要。
四、綜上所述，聲請人係一般消費者，其已達不能清償債務之程
    度，其中無擔保或無優先權之債務未逾12,000,000元，且未
    經法院裁定開始清算程序或宣告破產；又查無消債條例第6
    條第3項、第8條或第46條各款所定駁回更生聲請之事由存在
    ，則聲請人聲請更生，即應屬有據。本件聲請人聲請更生既
    經准許，併依上開規定命司法事務官進行本件更生程序，爰
    裁定如主文。至聲請人於更生程序開始後，應提出足以為債
    權人會議可決或經法院認為公允之更生方案以供採擇，而司
    法事務官於進行本件更生程序、協助債務人提出更生方案時
    ，亦應依債務人之薪資變化、社會常情及現實環境衡量債務
    人之償債能力，並酌留其生活上應變所需費用，進而協助債
    務人擬定允當之更生方案，始符消債條例重建債務人經濟生
    活之立法目的，附此敘明。
中    華    民    國   111    年    6     月    29    日
                        民事第二庭    法  官  鄭政宗
以上正本係照原本作成。
本件不得抗告。
中    華    民    國   111    年    6     月   29     日
                                      書記官　黃志微